臺灣彰化地方法院刑事判決　　　　　　　　　　　　　九十一年度訴字第一七五號
　　公　訴　人　臺灣彰化地方法院檢察署檢察官
　　被　　　告　丙○○
　　被　　　告　甲○○
右列被告等因重利案件，經檢察官提起公訴（九十年度偵字第二四三號），本院判決
如左：
    主      文
丙○○共同以犯重利罪為常業，處有期徒刑陸月，併科罰金萬元，有期徒刑如易科
罰金及罰金如易服勞役，均以參佰元折算壹日。
甲○○無罪。
    事      實
一、丙○○與不詳姓名、自稱「陳代書」、年約三十餘歲之成年男子基於共同之犯意
    連絡，由丙○○以「陳主任」之名，負責出面交涉，「陳代書」則負責聯絡借貸
    金錢，二人自不詳時間起，於報紙上登廣告，刊登借貸金錢之廣告，以乘他人急
    迫、輕率或無經驗貸以金錢，而取得與原本顯不相當之重利為常業。適民國八十
    九年十一月間，乙○○因所開設之倡禾企業有限公司（設於台中市○○區○○里
    ○○○○路三九０號）週轉不靈，急需用款，遂透過丁○○之介紹欲向「陳代書
    」借貸金錢，由丙○○出面交涉，於同年十一月二十七日下午二時許，在台中市
    豐樂公園大門口對面之某家泡沫紅茶店內，經由丁○○之介紹認識乙○○，因乙○○告之其所經營之倡禾企業有限公司週轉不靈，急需現金新台幣（下同）五十
    萬元，渠等即趁乙○○當時急迫用錢之情狀，由丙○○與乙○○約定借予現金五
    十萬元，惟乙○○須於十天內返還六十二萬元，其中十二萬元為利息，以十天為
    一期，並要求乙○○簽立支票三張金額共六十二萬元用以新債清償五十萬元借款
    ，及金額六十二萬元之本票一張供作擔保，年利息高達百分之八百六十四，取得
    與原本顯不相當之重利。嗣丙○○因丁○○為倡禾企業有限公司之股東，復要求
    乙○○需幫丁○○清償債務（丙○○、甲○○另涉嫌恐嚇部分，另經檢察官不起
    訴處分），乙○○不願代為清償，遂報警處理，故於八十九年十二月二十七日下
    午四時許，在彰化縣彰化市○○街秀傳紀念醫院前為警查獲。
二、案經彰化縣警察局彰化分局報請臺灣彰化地方法院檢察署檢察官偵查起訴。
    理      由
壹、有罪部分：
一、訊據被告丙○○矢口否認右揭犯行，辯稱：他是有自稱「陳主任」，但他從未借
    錢給被害人乙○○，是乙○○與「陳代書」 (年籍不詳）有債務關係，陳代書找
    他去當協調人，答應給他好處，所以在八十九年十二月二十七日代替「陳代書」
    去收錢，委託切結書、資產抵押同意書、動產抵押同意書是甲○○拿車去典當時
    要用的，他只幫忙影印云云。惟查：右揭事實，業據被害人乙○○於警詢、偵審
    中指訴稱：八十九年十一月二十七日當天在上開泡沫紅茶店有被告二人、他及丁○○，因丁○○之前跟他們借過錢，所以利息是由丁○○跟他們談，他當天借五
    十萬元現金，十天要還六十二萬元等語，核與證人丁○○先後於偵訊中證稱：他
    是在報紙上知悉「陳代書」、「陳主任」，之前曾向他們借過錢，因乙○○說公
    司急需現金週轉，所以在八十九年十一月二十七日介紹乙○○與丙○○認識，‧
    ‧‧，丙○○自稱「陳主任」，借錢時對方講多利息，我們就給多少，當天乙○○借五十萬元現金，開立三張支票共六十二萬元，金額六十二萬元的本票一張，
    約定每十萬元的利息為二萬至二萬五千元不等，十天為一期等語相符（見偵卷第
    一一五頁背面、一一六頁），是被告丙○○上開所辯，不足採信。按刑法第三百
    四十五條所謂「常業」，係指恃重利為生活之資，藉以維生而言，不論以重利為
    主業或兼業均屬之。被告丙○○係因經濟情況不是很好，出面協調好可以分紅等
    情，已據其於偵訊時（見偵卷第九六頁）供承在卷。縱使被告丙○○確係保險人
    員，並非以此為主要及惟一職業，僅屬兼副性質，亦足認其有藉此以營利謀生之
    常業犯意無訛。綜上所述，本案事證明確，被告丙○○犯行足以認定。末查被害
    人乙○○雖於最後一次偵訊時陳稱：丙○○於八十九年十一月二十七日剛開始是
    拿五十二萬元，當天下午四點多，又拿了近七萬元給他云云，惟因其與被告丙○○業已達成和解，所言當係事後迴護之詞，已不足採。
二、核被告丙○○所為，係犯刑法第三百四十五條之常業重利罪。被告與「陳代書」
    二人有犯意聯絡及行為分擔，皆為共同正犯。爰審酌被告之品行、素行、犯罪之
    動機、目的、手段、所生危害、經營之規模及所得之利益、被告等係以犯罪為營
    利之手段，有併科罰金之必要及其他犯罪情節，並犯後之態度等一切情狀，量處
    如主文所示之刑，併諭知有期徒刑部分為易科罰金之折算標準。至罰金部分則依
    同法第四十二條第二項諭知如易服勞役之折算標準。
貳、無罪部分：
一、公訴意旨略以：被告甲○○與同案被告丙○○基於常業重利之犯意聯絡，由甲○○負責開車並保管借予他人金錢時所需簽立之本票簿、委託切結書、汽車讓渡書
    、資產抵押同意書、動產抵押同意書，丙○○則以「陳主任」之名，負責出面交
    涉，兩人於八十九年十一月二十七日下午二時許，在台中市豐樂公園大門口對面
    之某家泡沫紅茶店內，經由丁○○之介紹認識乙○○，因乙○○告之其所經營之
    倡禾企業有限公司週轉不靈，急需現金五十萬元，渠等即趁乙○○當時急迫用錢
    之情狀，由丙○○與乙○○約定借予現金五十萬元，惟乙○○須於十天內返還六
    十二萬元，其中十二萬元為利息，以十天為一期，並要求乙○○簽立支票三張金
    額共六十二萬元用以新債清償五十萬元借款，及金額六十二萬元之本票一張供作
    擔保，年利息高達百分之八百六十四，取得與原本顯不相當之重利。嗣丙○○因
    丁○○為倡禾企業有限公司之股東，復要求乙○○需幫丁○○清償債務，乙○○
不願代為清償，遂報警處理，故於八十九年十二月二十七日下午四時許，在彰化
    縣彰化市○○街秀傳醫院前為警查獲，並扣商業本票簿一本（計二十三張）、資
    產抵押同意書三張、動產抵押同意書八張、委託切結書九張等物。因認被告甲○○涉犯刑法第三百四十五條之常業重利罪嫌。
二、按犯罪事實應依證據認定之，無證據不得推定其犯罪事實；又不能證明被告犯罪
    者，應諭知無罪之判決，刑事訴訟法第一百五十四條、第三百零一條第一項前段
    分別定有明文。次按，事實之認定，應憑證據，如未能發現相當證據，或證據不
    足以證明，自不能以推測或擬制之方法以為裁判基礎；又認定不利被告之事實，
    須依積極證據，苟積極證據不足為不利於被告事實之認定時，即應為有利於被告
    之認定，更不必有何有利之證據，且告訴人之告訴，係以使被告受刑事訴追為目
    的，是其陳述是否與事實相符，仍應調查其他證據以資審認（最高法院三十年上
    字第八一六號、四十年臺上字第八六號、五十二年臺上字第一三００號判例參照
    ）。
三、訊據被告甲○○矢口否認有上開犯行，辯稱：伊只在八十九年十二月二十七日當
    天見過乙○○，之前從沒見過，而當天因丙○○無車，遂載往現場去跟人家談事
    情云云。經查：被害人乙○○於警詢及偵審中均指訴略稱：曾見過被告甲○○二
    次，是被告甲○○載同案被告丙○○到現場。被告甲○○沒有跟我談過借錢的事
    等語（分見警卷、偵卷第九二頁、本院九十一年三月五日訊問筆錄、九十一年四
    月二日審判筆錄）。證人丁○○先於偵查中稱：「甲○○髮型不一樣，我無法確
    認是否見過」、「在八十九年十一月二十七日介紹乙○○與丙○○認識，當天在
    泡沫紅茶店有他、乙○○、丙○○及一個很像甲○○的男子四個人在一起談」等
    語（見偵卷第一一五頁背面、一一六頁），同案被告丙○○亦於警詢及偵審中均
    供述：「因為我沒有車子，所以我請甲○○驅車載我下來彰化市，我與他是好朋
    友」等語（見警卷、偵卷第九五頁背面、本院九十一年三月二十一日訊問筆錄）
    ，均不足以認定被告甲○○涉有常業重利之犯行。至於扣案之商業本票簿一本
    （計二十三張）、資產抵押同意書三張、動產抵押同意書八張、委託切結書九張
    等物，據被告甲○○及同案被告丙○○所述，商業本票簿一本係被告甲○○自行
    向書局購買，至於資產抵押同意書三張、動產抵押同意書八張、委託切結書九張
    等物，係因被告甲○○欲典當車輛，由同案被告丙○○提供其自廣臨當鋪取得之
    必備文件。而依被害人乙○○所述，其因借貸所簽立之本票係自行攜帶，並非扣
    案之商業本票簿，亦未見被害人乙○○陳述曾簽立扣案之委託切結書、資產抵押
    同意書、動產抵押同意書，是以徒憑上開扣案物，亦不足以證明被告甲○○有何
    違法之處，此外，復查無其他確切證據足資證明被告甲○○有何常業重利之犯行
    ，其犯罪即屬不能證明，自應為無罪之諭知。
據上論斷，應依刑事訴訟法第二百九十九條第一項前段、第三百零一條第一項，刑法
第二十八條、第三百四十五條、第四十一條第一項前段、第四十二條第二項，罰金罰
鍰提高標準條例第一條前段、第二條，判決如主文。
本案經檢察官吳芙如到庭執行職務。
中    華    民    國    九十一      年      四      月      十  七      日
                                臺灣彰化地方法院刑事第二庭
                                    法      官  李  水  源
右正本證明與原本無異。
如不服本判決，應於判決送達後十日內向本院提出上訴狀（須附繕本）。
告訴人或被害人對於判決如有不服具備理由請求檢察官上訴者，其上訴期間之計算係
以檢察官收受判決正本之日期為準。
                                    法院書記官  廖  建  興
中    華    民    國    九十一      年      四      月      二十二      日
刑法第三百四十四條
乘他人急迫、輕率或無經驗，貸以金錢或其他物品，而取得與原本顯不相當之重利者
，處一年以下有期徒刑、拘役或科或併科一千元以下罰金。
刑法第三百四十五條
以犯前條之罪為常業者，處五年以下有期徒刑，得併科三千元以下罰金。
